【裁判字號】    99,訴,232
【裁判日期】    990427
【裁判案由】    所有權移轉登記
【裁判全文】
臺灣臺北地方法院民事判決               99年度訴字第232號
原      告  呂水木
訴訟代理人  陳慶尚律師
複代理人    葉又華律師
被      告  高秀琴即高銘芽之繼.
法定代理人  高娜
上列當事人間所有權移轉登記事件，本院於九十九年四月一日言
詞辯論終結，判決如下：
    主  文
被告應將坐落臺北縣新店市○○段十分小段十二之一地號土地應
有部分九分之七所有權移轉登記予原告。
訴訟費用由被告負擔。
原告假執行之聲請駁回。
    事實及理由
一、原告起訴主張：原告為自耕農，於民國78年10月21日向高銘
    芽（84年12月6日死亡）購買其所有坐落台北縣新店市○○
    段十分小段12之1地號土地（下稱系爭土地），應有部分7/9
    ，並簽訂不動產買賣契約書（下稱系爭契約書）。原告於79
    年6月12日將買賣價款全部付清，但因高銘芽另出售該土地
    應有部分2/9予訴外人張國榮，並與之發生糾紛，致該土地
    應有部分2/9被假扣押，原告因而無法辦理所有權移轉登記
    。故原告與高銘芽另於83年4月8日約定改採設定抵押權登記
    方式，嗣於可過戶時再移轉所有權登記。但向地政機關申請
    辦理抵押權設定登記時，地政機關函覆指因應有部分2/9被
    查封，又因土地地目為旱地之農地，不得僅就部分提供擔保
    設定抵押權。現因高銘芽與張國榮的訴訟已獲勝訴，系爭土
    地可以進行所有權移轉，而高銘芽死亡後，系爭土地由被告
    繼承，且未為限定或拋棄繼承之登記，高銘芽之權利義務悉
    由其概括繼承，爰依據買賣契約及繼承之法律關係，聲明請
    求：(一)被告應將坐落臺北縣新店市○○段十分小段12之1地
    號土地應有部分7/9所有權移轉登記予原告。(二)願供擔保以
    代釋明，請准宣告假執行。
二、被告則抗辯以：對買賣契約存否不知情。無法確認是否為高
    銘芽所簽訂，事情過很久了才追訴，且僅有高永章部分有過
    戶，於理不合。並聲明：駁回原告之訴及假執行之聲請。
三、兩造不爭執之事實（見本院99年1月14日言詞辯論筆錄）：
  (一)高銘芽於84年12月6日死亡，被告為其唯一繼承人，且未聲
    明辦理拋棄繼承或限定繼承。
  (二)系爭土地為地目「旱」之農地，於85年7月27日（原因發生
    日期84年12月6日）以分割繼承為原因登記為被告所有。
四、得心證之理由：
  (一)原告主張其於78年10月21日與高銘芽簽訂系爭契約，向高銘
    芽購買系爭土地應有部分7/9等情，業據提出不動產買賣契
    約書（本院卷(一)第6至10頁）為證。被告雖稱不知該契約真
    偽等語，惟證人即系爭契約之介紹人張和隆結證稱：我有看
    過系爭契約，上面「張和隆」是我本人簽名。當初高銘芽告
    訴我他要賣土地，請我幫他找買主，我就去問洪阿發，洪阿
    發則介紹原告來買，我們便將原告介紹給高銘芽，然後看地
    、價格條件都談好後就簽契約書等語（本院卷(二)第27頁背面
    ），參諸高銘芽另將系爭土地應有部分2/9售予訴外人張國
    榮，而張國榮曾就系爭土地應有部分2/9聲請本院假處分，
    經本院於79年7月25日查封，查封後因系爭土地應有部分7/9
    無法移轉所有權登記予原告，原告與高銘芽即於83年4月8日
    書立契約，約定改設定抵押權，惟經台北縣新店地政事務所
    發函謂「本案土地另有持分2/9被台北地方法院查封，又因
    本案土地係屬『旱』地目之農地不得僅就部份提供擔保設定
    抵押權」，而亦未辦理抵押權設定登記等情，有本院79年度
    全字第1403號民事裁定、本院囑託查封登記書、書面契約、
    台北縣新店地政事務所土地登記案件補正通知書函文、同地
    政事務所99年2月26日北縣店地登字第0990002783號函（本
    院卷(一)第12至16頁、卷(二)第17頁）可憑，可知前揭不動產買
    賣契約書應屬真正，原告確曾與高銘芽就系爭土地應有部分
    7/9締結上開買賣契約無訛。
  (二)按物之出賣人，負交付其物於買受人，並使其取得該物所有
    權之義務；繼承人自繼承開始時，除本法另有規定外，承受
    被繼承人財產上之一切權利、義務，民法第348條第1項及第
    1148條前段分別定有明文。原告既與高銘芽簽訂系爭契約，
    向高銘芽購買系爭土地應有部分7/9，嗣高銘芽死亡後，被
    告為其唯一繼承人，均如前述，揆諸前揭法條，被告自負有
    移轉系爭土地應有部分7/9所有權予原告之義務。被告雖稱
    「為什事情過那麼久了才在追訴」，而提出時效之抗辯，惟
    按「請求權，因十五年間不行使而消滅」、「消滅時效，自
    請求權可行使時起算」、「消滅時效因承認而中斷」，民法
    第125條前段、第128條前段及第129條第1項第2款分別定有
    明文。查系爭契約第3條約定系爭土地移交日期為尾款付清
    時，而尾款係於79年6月25日付清，有不動產買賣契約書可
    稽，是原告本自79年6月25日起即得請求高銘芽移轉所有權
    登記，惟訴外人張國榮曾就系爭土地應有部分2/9聲請本院
    假處分，經本院於79年7月25日查封，查封後因系爭土地為
    農地，受限於刪除前土地法第30條「私有農地不得移轉為共
    有」之規定，其應有部分2/9既經查封，在未分割前亦無從
    將應有部分7/9之所有權登記予原告，故原告與高銘芽即於
    83年4月8日立具書面，約定改設定抵押權，惟亦不獲地政事
    務所允准等情，均已如前述，觀諸上開83年4月8日原告與高
    銘芽立具之書面，可知當時高銘芽有承認原告就系爭土地應
    有部分7/9有移轉所有權登記請求權之意思，是原告請求權
    消滅時效即因承認而中斷，本應於83年4月8日重行起算，但
    因當時系爭土地應有部分2/9經查封及前述法令限制，原告
    無從請求高銘芽辦理所有權移轉登記，參諸前開民法第128
    條前段規定意旨，應認原告之請求權應自系爭土地應有部分
    7/9得移轉所有權登記予原告時起算消滅時效。查原告主張
    訴外人張國榮就系爭土地應有部分2/9與被告間之紛爭已於
    98年4月30日獲本院判決張國榮全部勝訴，張國榮聲請領回
    提存金乙節，有本院96年度訴字第6337號民事判決（本院卷
    (一)第17至19頁）在卷可稽，準此以觀，原告於98年8月10日
    （本院卷(一)第2頁起訴狀上本院收狀戳日期參照）起訴請求
    被告移轉系爭土地應有部分7/9所有權登記予原告，並未罹
    於消滅時效，被告之時效抗辯尚不足採。
  (三)綜上，原告依買賣契約及繼承之法律關係，請求被告應將系
    爭土地應有部分7/9所有權移轉登記予原告，為有理由，應
    予准許。至兩造其餘之攻擊防禦方法及證據資料，經本院斟
    酌後，認為均不足以影響本判決之結果，自無一一詳予論述
    之必要，附此敘明。
五、假執行部分：
    按命為移轉登記之判決，其內容係命債務人為一定之意思表
    示，依強制執行法第130條之規定，自判決確定時，即視為
    已為該意思表示。此際，地政機關即應本於判決為移轉登記
    ，此項登記，係國家機關本於判決為強制執行以外之行為，
    依其性質，須待判決確定後始能為之，於判決確定前，殊無
    強制執行以外之執行可言，自無宣告假執行之餘地，是原告
    聲請本院對移轉登記之勝訴判決為假執行，與法不符，不應
    准許，自應駁回。
六、訴訟費用之負擔：民事訴訟法第78條。
中    華    民    國    99    年    4     月    27    日
                  民事第二庭    法  官  歐陽漢菁
以上正本係照原本作成
如對本判決上訴，須於判決送達後20日內向本院提出上訴狀
中    華    民    國    99    年    4     月    27    日
                                書記官  吳貞瑩

司法院資訊處製作；財團法人民間司法改革基金會備份。
